臺灣臺北地方法院刑事判決　　　　　　　　　　　　八十八年度訴字第一０六九號
　　公　訴　人　臺灣臺北地方法院檢察署檢察官
　　被　　　告　甲○○　男　三.
　　選任辯護人　宗淑媛律師
右列被告因偽造有價證券案件，經檢察官提起公訴（八十七年度偵字第二四三五二號
），本院判決如左：
    主      文
甲○○無罪。
    理      由
一、公訴意旨略以：被告甲○○曾因違反公司法案件，經法院判處有期徒刑四月，於
    民國八十六年七月二十一日執行易科罰金完畢，復意圖為自己不法之所有，於八
    十七年七月八日，持一紙其於八十七年七月一日，在台北市向中華航空股份有限
    公司（下稱華航）台北分公司所領取之金額新台幣（下同）一萬六千七百五十五
    元之機票退票款支票，發票人華航台北分公司，付款人為第一商業銀行南京東路
    分行（下稱第一商銀南京東路分行），帳號0000000－0，支票號碼00
    00000號，然後以上開支票為範本，於同年月上旬某日，與不詳姓名之人士
    ，基於共同之犯意聯絡，在不詳地點內偽造付款人為第一商銀南京東路分行所發
    行之空白支票用紙、支票號碼、帳號均相同，然後偽造發票人華航台北分公司李
    正仁、劉乃衍之印文並且記載發票日八十七年七月七日，金額八百五十萬元，受
    款人為甲○○之支票後，由被告甲○○存入其在第一商銀南京東路分行所設立之
    活期儲蓄存款帳號八四二九四三號內，因第一商銀南京東路分行不知其偽，陷於
    錯誤而如數交付，而被告甲○○隨即將其中之八百二十萬元領出，匯至大眾商業
    銀行大同分行（下稱大眾商銀大同分行），後來又轉匯八百十萬元至台灣銀行營
    業部，再領出供己花用。嗣經第一商銀南京東路分行發覺上情，報警查獲。案經
    台北市政府警察局中山分局報請偵辦，因認被告甲○○涉有刑法第二百零一條第
    一項之意圖供行使之用而偽造有價證券罪嫌云云。
二、按犯罪事實應依證據認定之，無證據不得推定其犯罪事實。又不能證明被告犯罪
    者，應諭知無罪之判決，刑事訴訟法第一百五十四條、第三百零一條第一項分別
    定有明文。次按事實之認定，應憑證據，如未能發現相當證據，或證據不足以證
    明，自不能以推測或擬制之方法，為裁判基礎（最高法院四十年台上字第八六號
    判例參照）。又認定犯罪事實，所憑之證據，雖不以直接證據為限，間接證據亦
    包括在內，然無論直接或間接證據，其為訴訟上之證明，須於通常一般之人均不
    致於有所懷疑，而得確信其為真實之程度者，始得據之為有罪之認定，倘其證明
    尚未達到此一程度，而有合理性懷疑之存在時，即無從為有罪之認定，此亦有最
    高法院七十六年台上字第四九八六號判例可資參照。
三、本件公訴人認被告甲○○涉有上開偽造有價證券犯行，無非以證人趙承琨之證言
    、內政部警政署刑事警察局八十八年一月二十五日刑鑑字第五四五四號鑑驗通知
    書、華航台北分公司之退票申請書、機票退款清單及法務部調查局八十八年五月
    十一日（八八）陸（二）00000000號鑑定通知書等件為主要論據。訊據
    被告甲○○堅決否認有何犯行，辯稱：該紙支票並非其所偽造，亦未曾至台灣銀
    行營業部、大眾商銀大同分行及第一商銀南京東路分行設立帳戶，其於八十六年
    年初曾遺失國民身分證，本案可能係他人冒用其身份所為等語。
四、經查：
    （一）被告甲○○之國民身分證確於八十六年十二月五日申請補發，此經本院於
          八十八年一月七日當庭勘驗被告之國民身分證無訛（見八十八年度聲羈字
          第一一號刑事卷宗第五頁），並有國民身分證影本一紙附卷可稽，又有中
          和市第一戶政事務所八十七年十二月二十三日北縣中（一）戶字第一八五
          五四號函暨檢附之戶籍謄本、淡水戶政事務所八十八年一月七日北縣淡戶
          字第九七號函暨檢附之戶籍謄本及中和市第一戶政事務所八十八年一月七
          日北縣中（一）戶字第０一五九號函暨檢附之戶籍謄本各一份在卷可查，
          是被告辯稱其國民身分證曾遺失一情，尚非無據。再就本案中自稱甲○○
          之人之台灣銀行營業部、大眾商銀大同分行及第一商銀南京東路分行之設
          立帳戶資料與被告甲○○之基本資料相互對照觀之，該等設立帳戶資料之
          姓名及國民身分證號碼固與被告本人之資料相符，然出生日期、戶籍地址
          等，均與被告之真實資料不同，且證人即第一商銀南京東路分行中級辦事
          員江榮華於警詢中稱伊經辦自稱甲○○之人之存款開戶手續時，該自稱周
          信介之人有出示國民身分證正本與伊檢視登錄，但伊無法辨別國民身分證
          是否有遭變造等語（見偵查卷宗第六頁、第二十八頁反面），是該自稱周
          信介之人至台灣銀行營業部、大眾商銀大同分行及第一商銀南京東路分行
          開戶時所持之國民身分證顯係偽造或經變造無訛，又本院函調台灣銀行營
          業部、大眾商銀大同分行及第一商銀南京東路分行之設立帳戶資料，均未
          調得該等帳戶開戶時之國民身分證影本，是本院自無從對照該枚國民身分
          證上之照片是否確為被告本人，準此，被告國民身分證既曾遺失並遭偽造
          或經變造，則有不詳姓名人士持該國民身分證以被告名義前往台灣銀行營
          業部、大眾商銀大同分行及第一商銀南京東路分行設立帳戶，非無可能，
          是被告所辯應係有人冒用其名義申請設立帳戶等語，尚堪採信。
    （二）再依本件起訴書所載之犯罪事實觀之，公訴人係認定該紙支票係經由被告
          與不詳人士共同偽造後，由被告存入其在第一商銀南京東路分行所設立之
          活期儲蓄存款第八四二九四三號帳戶內，且因第一商銀南京東路分行不知
          其偽，故陷於錯誤而如數交付八百五十萬元予被告云云，然被告已堅決否
          認於右揭時、地曾至第一商銀南京東路分行之情事，且該日至第一商銀南
          京東路分行存款之人確非被告本人，此將自第一商銀南京東路分行錄影帶
          上翻拍之照片、八十八年一月七日偵訊時所拍攝之被告照片及被告於八十
          七年四月間所拍攝之照片對照觀之即可明瞭（見偵查卷宗第十五頁、七十
          四頁、本院刑事卷宗），是本件公訴人所指該紙偽造支票係由被告存入第
          一商銀南京東路分行甲○○之帳戶一節，顯與事實不符。
    （三）又本案證人趙承琨及黃弘聞之證言（趙承琨部分見偵查卷宗第四、五、二
          十七、二十八、九十五、九十六頁，黃弘聞部分見偵查卷宗第一一五至一
          一六頁）固可證明前開支票確係偽造，且已將款項存入該自稱甲○○之人
          第一商銀南京東路分行之帳戶，並已將其中八百二十萬元匯入該自稱周信
          介之人之大眾商銀大同分行帳戶中，且法務部調查局八十八年五月十一日
          （八八）陸（二）00000000號鑑定通知書亦可證明前開支票確係
          偽造支票無誤，然該紙支票究遭何人、何時、何地以如何方法偽造，就證
          人趙承琨之證言及該紙法務部調查局鑑定通知書均仍無從窺見，是本院亦
          難執此為認定被告涉有本案犯行之證據。
    （四）又華航台北分公司退票申請書及機票退款清單，均僅足證有該自稱甲○○
          之人至華航台北分公司申請退票耳，參以機票號碼為000000000
          0000號甲○○之退票申請書係將支票雙掛號郵寄至台中市○○○路三
          二五號九樓之五林明達，機票號碼為0000000000000至00
          00000000000號退票申請書係將支票雙掛號郵寄至台北市北投
          區○○路一九四號甲○○，該二筆郵件，因無人簽收而遭郵局退回，後由
          客人自行來公司憑國民身分證具領，有中華航空公司台灣地區處二００二
          年三月十四日二００二ＴＰＥＤＥ００一一二號函在卷可稽，且證人即華
          航公司票務人員曾憲柱於本院審理中結稱「（問：辦理退票的程序如何？
          ）填寫退票申請書，我們要核對他的行程、票號，寫好之後我們就收件給
          他收據，我們是根據機票上的票號來核對，及核對客人的姓名。」、「（
          問：辦理退票是否要攜帶護照證明文件？）通常是要驗身分證。」、「（
          問：退票是否可以委託他人辦理？）可以，但是我們還是要核對身分證，
          我們也是要看委託人及受託人的身分證。」、「（問：由退票申請書上可
          否可以看出是本人來辦理或是委託他人來辦理？）這要看退票申請書上的
          記載而定，若是別人來代辦的話，在旅客簽章上會寫『代』字及填寫委託
          書。」、「（問：退票的時候你們只有看身分證，而你們機票上是英文字
          ，你如何去核對身分證上的中文名字？）因為退票申請書上，中、英文名
          字都要寫，所以我們就根據身分證上的中文名字來核對，來證明票是否是
          本人的。」、「（問：如果是本人親自過來的話，你們是否還會核對身分
          證上的照片？）我們還是會核對，我們是怕若機票被別人撿走拿來領取，
          所以我們還是會核對身分證。」、「（問：是否有影印身分證影本留底？
          ）只有在委託他人代辦的話我們才會留影印身分證的影本，特別是委託別
          人來代辦的，我們一定會影印原始機票持票人的身分證影本，及委託人的
          身分證影本及填寫委託書，如果是自己來辦理的，我們驗過身分證後就會
          把身分證還給申請人。」等語，證人即華航台北分公司票務會計人員張小
          珠於本院審理中結證「（問：後來這些票郵局退回來之後，是你們通知他
          們來領的，或是他們自己來領的？）因為他們時常打電話來問是否郵局已
          經退回來了，後來我們告訴他已經退回來了，他們其中的一人就帶著三張
          身分證明文件來領。」、「（問：你剛才所說的三張身分證明文件是否是
          偵卷一八九頁的三張身分證件？）沒有錯，當時這三個人的其中一個人他
          有帶三張身分證過來，我看跟退票的名字一樣，所以我就將支票讓他簽收
          並且留下電話。」、「〔問：偵卷一百九十二頁這一張退款的情形你有印
          象？（提示）〕這一張並非是我檢查的所以我沒有印象，應該是王清發代
          甲○○來領取支票的，通常我們是要求來領取的人的身分證及申請人的身
          分證都提出給我們核對，至於偵卷第一百八十九頁的那三張是我本人檢查
          的所以我有印象。」、「（問：偵卷一百八十九頁的部分是否是李明達、
          甲○○、謝寬裕其中一個人來領取的？）我只記得是三個人的其中一個人
          帶著三張身分證來領取的，但是我不記得是哪一個人。」、「〔問：是否
          是在庭的被告來領取的？（當庭指認）〕我記得當時領取的人很瘦小，穿
          著拖鞋、穿著並非是很正式，給我的感覺好像是做工的，與今日在庭的被
          告不一樣，當時那位領取的人身高大約只有一六五左右，不像是今日在庭
          的被告那麼高大。」等語（均見本院九十一年四月一日訊問筆錄），均足
          認當日領取本案華航台北分公司支票之人並非本案被告，公訴人認係被告
          領取亦與事實不符。再雖內政部警政署刑事警察局八十八年一月二十五日
          刑鑑字第五四五四號鑑驗通知書認第一商銀八十七年七月八日匯款申請書
          代收入傳票、該紙偽造支票、第一商銀南京東路分行存款印鑑卡（均影本
          ），及被告當庭書寫之字跡影本、信函連同筆記本經以特徵比對法比對後
          字跡均屬相同云云，然就該鑑驗通知書所檢附之筆跡鑑驗說明以觀，可知
          法務部調查局之鑑驗人員僅就被告之姓名「甲○○」、「海」及「巷」等
          五字加以鑑定，採樣不多，且係就影本與原本互為對照鑑定，則該局在採
          集樣字甚微且非均就原本為鑑定之情形下，是否能為正確之鑑驗，尚有疑
          義，是本之罪證有疑，利歸被告之原則，自仍應為被告有利之認定，不應
          遽以該鑑驗通知書為據而認被告涉犯本件偽造有價證券之犯行。
    （五）至證人江榮華於八十八年二月十日偵訊時固稱照片上之甲○○有點像至第
          一商銀南京東路分行開戶之人，但因時間久遠，不能肯定云云（見偵查卷
          宗第一一四頁），嗣又改稱就是卷附照片上之人來開戶，有核對國民身分
          證，且印鑑卡係當伊之面所填寫云云（見偵查卷宗第一一五頁），然證人
          江榮華於警詢時業已供證依口卡照片所示之甲○○並非至該第一商銀南京
          東路分行開戶之人（見偵查卷宗第六頁反面），是證人江榮華所為之指認
          ，前後不一而顯有瑕疵，且衡之常情，證人於案發時所為之指認，記憶較
          為鮮明，而隨時間之流逝，記憶當愈加模糊，是足認證人江榮華於偵訊中
          所為指證嫌犯之正確性，已隨時間之經過而減弱，顯難達一般之人均不致
          有所懷疑，而達確係為被告所為之程度，本院亦難執此為被告不利之認定
          ，自不待言。末查，依卷附調閱所得之台灣銀行營業部、大眾商銀大同分
          行及第一商銀南京東路分行以「甲○○」名義開戶之資料，其上之印鑑印
          文均與本案扣案之印章印文不符，此就該等資料上之印文與扣案之印章對
          照後自明，且綜觀本案卷證復無法證明前揭偽造之支票確為被告所偽造，
          亦無證據證明被告與該不詳姓名之人有何犯意聯絡及行為分擔，自難認被
          告有何偽造該有價證券之犯行。
五、綜上各情，相互勾稽，被告所辯其於八十六年年初曾遺失國民身分證，本案可能
    係他人冒用其身份所為，該紙支票並非其偽造，亦未曾至台灣銀行營業部、大眾
    商銀大同分行及第一商銀南京東路分行設立帳戶等情，均堪採信。是本院自難僅
    憑證人趙承琨之證言、內政部警政署刑事警察局八十八年一月二十五日刑鑑字第
    五四五四號鑑驗通知書、華航台北分公司之退票申請書、機票退款清單及法務部
    調查局八十八年五月十一日（八八）陸（二）00000000號鑑定通知書等
    件，遽論被告確有公訴人指摘之犯行。此外，復查無其他積極證據足資證明被告
    有何偽造有價證券之犯行，不能證明其犯罪，自應為被告無罪判決之諭知。
據上論斷，應依刑事訴訟法第三百零一條第一項，判決如主文。
本案經檢察官蔡宏展到庭執行職務
中      華      民      國      九十一    年    十二    月    三十一    日
                                      臺灣臺北地方法院刑事第五庭
                                          法  官  黃  紹  紘
右正本證明與原本無異。
如不服本判決，應於判決送達後十日內，向本院提出上訴狀。
                                          書記官  劉  新  怡
中      華      民      國      九十一    年    十二    月    三十一    日
